【裁判字號】    94,瑞簡,83
【裁判日期】    950509
【裁判案由】    交還土地等
【裁判全文】
臺灣基隆地方法院瑞芳簡易庭民事判決
原      告  辛○○
訴訟代理人  蕭隆泉律師
複代理人    蕭擁溱律師
被      告  台北縣雙溪鄉公所
法定代理人  乙○○
訴訟代理人  甲○○
被      告  台灣省自來水公司貢寮雙溪營運所
法定代理人  己○○
訴訟代理人  庚○○
上列當事人間請求交還土地等事件，本院於95年4月25日言詞辯
論終結，判決如下：
    主  文
被告台北縣雙溪鄉公所應將坐落台北縣雙溪鄉○○段外平林小段
一一九之一地號土地上如附圖一一九之一Ｂ部分（面積○‧○一
二六公頃）柏油路面除去，將土地回復原狀。
被告台灣省自來水公司貢寮雙溪營運所應將上開部分路面下之水
管除去，將土地回復原狀。
訴訟費用由被告負擔。
本判決第一、二項分別於原告以新台幣貳萬捌仟元為被告等供擔
保後，得為假執行；但被告等如分別以新台幣捌萬伍仟元為原告
預供擔保或將上開金額提存後，得免為假執行。
    事實及理由
一、原告主張：
    (一)坐落台北縣雙溪鄉○○段外平林小段119之1地號土地（以
      下簡稱系爭土地）為原告所有，詎被告台北縣雙溪鄉公所
      （以下簡稱雙溪鄉公所）無任何合法權源，竟於民國（下
      同）87年間，擅自在其上如附圖119-1B部分（126平方公
      尺）土地上舖設柏油路面，經原告請求將上開部分土地回
      復原狀，卻為其所拒。又被告台灣省自來水公司貢寮雙溪
      營運所（以下簡稱自來水公司）亦無任何合法權源，竟於
      94 年9月間擅自在前揭柏油路面下埋設直徑約16公分之水
      管。經原告於94年9月16日親赴被告自來水公司阻止其埋
      設，然其竟不予置理，仍趁原告不在現場之際，將水管埋
      設完畢。爰依民法第767條提起本件訴訟，訴請被告雙溪
      鄉公所應將系爭土地如附圖所示119之1B部分（面積126平
      方公尺）之柏油路面除去，將土地回復原狀，並請求被告
      自來水公司應將埋設於該柏油路面下之水管除去，將土地
      回復原狀，並陳明願供擔保請准宣告假執行。
    (二)對被告雙溪鄉公所抗辯之主張：系爭道路僅供附近約兩戶
      居民通行，並非供不特定公眾通行，復據94年12月19日現
      場履勘結果可知，附近居民仍有其他道路可通往聯外之基
      福公路（即台二丙線省道），足見系爭道路僅為少數居民
      通行之便利或省時，並非通行所必要，自非既成道路。又
      系爭土地之原所有權人戊○○早年旅居加拿大，詎被告雙
      溪鄉公所於87年間，未通知訴外人戊○○，並未獲其同意
      ，更未經徵收之合法程序，即於該土地上舖設柏油道路，
      陳女回國後亦向附近居民表示抗議並要求復原，故系爭道
      路於公眾通行之初，土地所有權人並非不加阻止。再者，
      系爭道路係於87年間所舖設，之前並無柏油路面。足見，
      系爭道路根本沒有已經歷達數十年，復無時日長久，一般
      人無復記憶其確實之起始，僅能知其梗概之情事。
    (三)對被告自來水公司抗辯之陳述：被告自來水公司就系爭水
      管施工前，未詢問原告意見，且於原告發現上開情事，並
      向其提出異議後，竟仍不予置理，執意施工，無視對原告
      權利之侵害，施工程序難謂為合法。
二、被告雙溪鄉公所辯稱：
    (一)系爭道路經現場勘查為存在已久之既有道路，供當地住戶
      通行多年，被告雙溪鄉公所考量如予以貿然廢除，將影響
      當地住戶及公眾通行權益，故無法同意原告之主張。且系
      爭道路確屬既成道路，依司法院大法官會議第400號解釋
      ，已成立公用地役關係，因系爭道路供當地住戶及其附近
      不特定公眾通行多年，此外已無適當替代道路。且供公眾
      通行之初，土地所有權人並無阻止之情事。依原告提出之
      土地登記簿本顯示，原告係於93年始因買賣而取得土地所
      有權，惟系爭道路存在已久，除現任地主（即原告）外，
      先前之土地所有人皆未向被告提出爭執，顯見系爭道路於
      供公眾通行之初，原土地所有權人並無阻止情事，且供公
      眾通行年代久遠未曾中斷。
    (二)通常既成道路在都市計劃圖上均有標示，但在地籍圖上則
      無此標示，其寬度多為6米，亦有2米或3米的寬度。既成
      道路需已通行10至20年之久，並供兩戶以上的人通行。系
      爭道路目前共有訴外人丙○○、柯進益、連三庭、連瑞月
      及柯簡草等5戶通行。依原地主家族即村長丙○○之證述
      可知，該土地於數十年前原為其家族所有，道路於日據時
      代即已開闢，供公眾通行，後經轉賣他人，故已存在數十
      年迄今年代久遠且未中斷，且系爭道路原為地主自行開闢
      之土石道路，早期鄉公所為協助村民改善生活環境及通行
      安全舖設水泥路面後，因水泥路面損壞數次加舖柏油路面
      ，前因柏油路面再次破損，被告雙溪鄉公所遂於87年間再
      予加舖柏油路面，從而系爭道路確屬供公眾通行之既成道
      路。從而，系爭道路確有公用地役關係存在，原告雖有土
      地所有權，惟不得違反供公眾通行之目的而為使用，故不
      得主張收回使用，爰聲明駁回原告之訴，並陳明如受不利
      之判決，願供擔保請准宣告免為假執行。
三、被告自來水公司則辯稱：系爭水管工程係水利署94年度「偏
    遠地區供水改善計畫」項下工程案，埋管位置均設計於該既
    成道路，且系爭水管工程於施工前，即於94年8月29日依規
    定向路權單位即被告雙溪鄉公所申請，並經該所核准，故系
    爭水管工程施工程序均屬合法，爰聲明駁回原告之訴，並陳
    明如受不利之判決，願供擔保請准宣告免為假執行。
四、本院經查：
    (一)系爭土地為原告所有，被告雙溪鄉公所於其上如附圖所示
      119-1B部分土地舖設柏油路面，被告自來水公司則於其下
      埋設水管之事實，為兩造所不爭，並有土地登記謄本、地
      籍圖及現場照片（卷第6-9頁）附卷可稽，並經本院履勘
      屬實，有勘驗測量筆錄及當日拍攝之照片在卷足參（卷第
      83-88頁），堪信為真實。
    (二)原告依民法第767條所有物返還請求權訴請被告雙溪鄉公
      所將上開柏油路面拆除，並訴請被告自來水公司將埋設之
      水管拆除，無非以該土地為其所有，被告等無占有之正當
      權源，擅自在其下埋設水管及舖設柏油等節為據。被告雙
      溪鄉公所辯稱：系爭土地如附圖119-1B部分，乃存在已久
      之既有道路，且供當地住戶通行十年有餘，便道所有權人
      從未禁止住戶通行，應認已有公用地役權存在，被告自得
      將其編為既成道路，原告就該土地雖保有所有權，惟不得
      違反供公眾通行之目的而為使用，故不得主張收回使用。
      被告自來水公司則辯謂：其於系爭土地如附圖119-1B 部
      分埋設水管，係因水利署94年度偏遠地區供水改善計畫項
      下工程案，將埋管水管位置設計於此條既成道路，且被告
      施工前曾依規定向被告雙溪鄉○○○○路面申挖，並經審
      核認可，始進場施工，施工程序一切合法云云。從而，本
      件兩造之爭執點，厥在於系爭土地上如附圖119- 1B部分
      土地有無公用地役權存在，而得以排除原告之使用、收益
      權能？經查：
      1.按公用地役關係乃私有土地而具有公共用物性質之法律
        關係，與民法上地役權之概念有間，久為我國法制所承
        認（參照本院釋字第255號解釋、行政法院45年判字第8
        號及61年判字第435號判例）。既成道路成立公用地役
        關係，首須為不特定之公眾通行所必要，而非僅為通行
        之便利或省時；其次，於公眾通行之初，土地所有權人
        並無阻止之情事；其三，須經歷之年代久遠而未曾中斷
        ，所謂年代久遠雖不必限定其期間，但仍應以時日長久
        ，一般人無復記憶其確實之起始，僅能知其梗概（例如
        始於日據時期、八七水災等）為必要（司法院大法官會
        議釋字第400號解釋理由書參照）。
      2.系爭土地如附圖119-1B部分土地，係聯結台北縣雙溪鄉
        平林村外平林38、39、40、41號等建物與雙柑公路之道
        路之一（即卷第114頁相關位置圖螢光筆標示之左側直
        向道路），並經本院赴現場履勘屬實，有勘驗測量筆錄
        及現場照片可憑（卷第83-88頁）。證人即原告之前地
        主戊○○到庭證稱其於77、78年間購買該土地時，該處
        僅為一田埂路，寬約90公分，轎車無法通行等語（卷第
        121頁），該村村長丙○○證稱：該條道路自其出生時
        即已存在，當時道路較狹窄，之後逐漸拓寬，除此之外
        ，38號及39號前尚有一條道路，兩條道路均可供車輛通
        行等語（卷第109- 111頁），另證人丁○○○則證述在
        其四十餘年前嫁至該處時，結婚禮車可由該道路通行云
        云（卷第123- 124頁）。三人就系爭119-1B部分土地寬
        度可否供汽車通行及有無其他替代道路等事項上，陳述
        顯然相歧。第依原告所提出之空照圖（卷第130頁）明
        確可見94年時聯絡上述建物與雙柑公路之兩條道路寬度
        雖然相當，但65年及75年間左側道路（即119-1B部分土
        地）明顯較右側（東側）道路狹窄，亦即自65年迄今30
        年間，右側道路寬度幾無改變，但系爭道路卻逐漸拓寬
        ，其中75年至94年間拓寬情形尤為顯著。證人戊○○證
        述其購得該土地時仍為一條田埂路，僅可供行人及機車
        通行，但轎車無法通行乙節，與空照圖所示相符，較為
        可信。丁○○○之證詞非但與卷附空照圖不符，且其與
        丙○○分別為台北縣雙溪鄉外平林39號及40號住戶，渠
        等就該部分土地之通行利用，具有事實上之利害關係，
        證詞難免偏頗，尚難遽信。至被告所提出之林務局農林
        航空測量所之航空攝影（卷第129頁）乃83年間所拍攝
        ，當時系爭119-1B部分（即該圖橘色螢光筆標示部分）
        與東側之道路寬度接近，無從窺知119-1B部分土地之推
        移狀況。然綜合上述證據，足認戊○○購得系爭土地時
        ，該處僅為一狹窄之田埂路，尚無法供一般汽車通行，
        參以119-1B僅用以聯結雙柑公路與上開建物，並未與其
        他聯外道路相通，在此東側並有一較寬闊可供人車通行
        之道路（即台北縣雙溪鄉○○段外平林38、39號建物前
        ），證人丁○○○亦稱目前利用119-1B部分土地通行者
        為當地之三戶住戶（卷第124頁），益證此僅為當地住
        戶通行之便利或省時，非為供不特定公眾通行所必要者
        。
      3.次查，戊○○證述其購地之初對於當地居民利用該田埂
        路通行，未明確表示同意或不同意，但嗣於87、88年間
        發現原有田埂路已舖設柏油，其田地亦遭丁○○○種植
        蔬菜，即向其表示欲收回自用等語綦詳（本院95年4 月
        25日言詞辯論筆錄），足見系爭119-1B部分土地，係戊○○購得土地之後歷經一段期間後，始經拓寬、舖設柏
        油之新路，與其77、78年間購地之初所見田埂路原貌迥
        異，自難認其經歷年代久遠，一般人無復記憶其確實之
        起始。縱陳女購地時或前地主未阻止當地居民通行田埂
        路，但數年後當陳女發現系爭土地上原有田埂路遭拓寬
        並經舖設柏油後，即已向居民丁○○○提出異議，自不
        得以陳女或前地主未曾阻止他人通行田埂路，即逕謂其
        亦未阻止不特定公眾在新路（系爭119-1B部分土地）上
        通行。
五、承上各節，系爭土地如附圖119-1B所示部分，僅為當地居民
    通行之便利或省時，其存在並非年代久遠，原地主於發現原
    有田埂路遭拓寬舖設柏油後，復已表明不願供居民利用之意
    ，自難認系爭119-1B土地上有公用地役權存在。此外，被告
    等無法證明其有何占有系爭土地之合法權源，則原告依所有
    物返還請求權訴請被告等排除侵害，即屬有據，應予准許。
六、本件原告之訴既有理由，則兩造陳明願供擔保請准宣告假執
    行及免為假執行，經核均無不合，爰分別酌定相當擔保金額
    予以准許。
七、據上論結，本件原告之訴為有理由，並依民事訴訟法第436
    條第2項、第78條、第85條第1項前段、第390條第2項、第
    392 條第2項，判決如主文。
中    華    民    國    95    年    5     月    9     日
                  瑞芳簡易庭法  官  邱璿如
以上正本係照原本作成。
對於本件判決如有不服，應於收受送達後20日內向本院提出上訴
書狀，上訴於本院合議庭，並按他造當事人之人數附具繕本。
中    華    民    國    95    年    5     月    10    日
                            書記官  吳長枝


司法院資訊處製作；財團法人民間司法改革基金會備份。
